【裁判字號】    97,上訴,2936
【裁判日期】    970930
【裁判案由】    毒品危害防制條例
【裁判全文】
臺灣高等法院刑事判決                97年度上訴字第2936號
上  訴  人
即  被  告  乙○○
選任辯護人  林鳳秋  律師
            凌  赫  律師
上列上訴人因違反毒品危害防制條例等案件，不服臺灣士林地方
法院96年度訴字第817號，中華民國97年1月17日第一審判決（起
訴案號：臺灣士林地方法院法院檢察署96年度偵字第8079號），
提起上訴，本院判決如下：
    主  文
上訴駁回。
    事實及理由
一、乙○○於96年5月間，以每1公克2,000元之價格，向吳柏宏
    購得數量不詳之白色透明晶體，認作第二級毒品安非他命，
    本欲供己施用。後於96年6月27日下午5時許，甲○○（業經
    原審判處販賣第二級毒品及非法持有手槍罪刑確定）至乙○
    ○位於臺北市○○區○○街某處之倉庫，欲向乙○○購買安
    非他命，乙○○遂意圖營利，起意以5公克15,000元之價格
    （每公克約可獲利1,000元）出售上開毒品3包（總毛重2.83
    公克，總淨重2.23公克），並交付予甲○○。甲○○以賒欠
    方式取得上開毒品離去後，因認價格過高，乃於當日稍晚將
    上開毒品退還予乙○○，乙○○因此尚未獲利。翌日下午4
    時許警方拘捕甲○○後，依其供述至乙○○位於臺北市○○
    區○○街251巷13號1樓住處徵得乙○○同意後執行搜索，當
    場扣得分裝袋15個、殘渣袋2個、吸食器1個及上開毒品3包
    （總毛重2.83公克，總淨重2.23公克），經鑑驗後發現其中
    2 包含第四級毒品先驅原料麻黃素成分、其中1包含第四級
    毒品先驅原料去甲麻黃素成分，始悉上情。
二、認定被告犯罪之積極證據：
  (一)被告乙○○坦承其於96年5月份以每公克2,000元之價格向吳
    柏宏購得白色透明晶體並認作第二級毒品安非他命供己施用
    ，以及於96年6月27日下午5時許，甲○○曾至其所有位於臺
    北市○○區○○街之倉庫施用毒品，其有將後遭查扣之3包
    白色透明結晶體向甲○○出示等情。
  (二)同案被告甲○○之證言，證明被告乙○○於96年4、5月間，
    以1公克2000元之代價，購得疑似安非他命白色透明晶體，
    原欲供己施用。嗣於96年6月27日下午5時許，同案被告甲○
    ○至被告乙○○位於臺北市○○區○○街251巷13號1樓住處
    ，欲向被告乙○○購買安非他命，被告乙○○遂起意欲販賣
    上開第4級毒品給同案被告甲○○，惟因同案被告甲○○欲
    購買之價格（5公克1萬元）僅達成本價而未成交之事實。
  (三)臺北市政府警察局96年7月5日北市鑑毒字第600號鑑驗通知
    書、贓證物照片，證明在被告乙○○住處扣得疑似安非他命
    白色透明晶體，經鑑定後，檢出第4級品先驅原料麻黃素、
    去甲麻黃素之事實。
三、被告辯解要旨：
  (一)否認有販賣毒品之犯行。
  (二)我沒有要販賣毒品之意思，是當時甲○○問我購買上開毒品
    之價格，我回答後，甲○○認為太貴，還向我借了10,000元
    去向「空董」買，甲○○亦未將上開毒品從倉庫取走。
四、爭點整理：
  (一)上開於被告乙○○位於臺北市○○區○○街251巷13號1樓住
    處所扣得之毒品3包（總毛重2.83 公克，總淨重2.23公克）
    成分為何。
  (二)被告乙○○是否有將第四級毒品誤為第二級毒品而販賣給甲
    ○○之犯行。
五、本院判斷：
甲、程序事項（證據能力部分）：
  (一)按被告之自白，非出於強暴、脅迫、利誘、詐欺、疲勞訊問
    、違法羈押或其他不正之方法，且與事實相符者，得為證據
    。刑事訴訟法第156條第1項定有明文。查被告於原審及本院
    審理時亦均未辯稱警詢筆錄及偵訊筆錄非出於自由意志所為
    之陳述等情，本院亦查無明顯事證足證有不正訊（詢）問之
    情，堪認被告警詢及偵訊中所言均係出於任意性，且具證明
    犯罪之必要性，具可信性而有證據能力，合先敘明。
  (二)按刑事訴訟法第一百五十九條之一規定「被告以外之人於審
    判外向法官所為之陳述，得為證據。被告以外之人於偵查中
    向檢察官所為之陳述，除顯有不可信之情況者外，得為證據
    。」，本條之立法意旨乃認被告以外之人（含共同被告、共
    犯、被害人、證人等）於法官面前所為之陳述（含書面及言
    詞），因其陳述係在法官面前為之，故不問係其他刑事案件
    之準備程序、審判期日或民事事件或其他訴訟程序之陳述，
    均係在任意陳述之信用性已受確定保障之情況下所為，因此
    該等陳述應得作為證據。而檢察官職司追訴犯罪，必須對於
    被告之犯罪事實負舉證之責。就審判程序之訴訟構造言，檢
    察官係屬與被告相對立之當事人一方（參照本法第三條），
    是故偵查中對被告以外之人所為之偵查筆錄，或被告以外之
    人向檢察官所提之書面陳述，性質上均屬傳聞證據，且常為
    認定被告有罪之證據，自理論上言，如未予被告反對詰問、
    適當辯解之機會，一律准其為證據，似與當事人進行主義之
    精神不無扞格之處，對被告之防禦權亦有所妨礙；然而現階
    段刑事訴訟法規定檢察官代表國家偵查犯罪、實施公訴，依
    法其有訊問被告、證人及鑑定人之權，證人、鑑定人且須具
    結，而實務運作時，偵查中檢察官向被告以外之人所取得之
    陳述，原則上均能遵守法律規定，不致違法取供，其可信性
    極高，為兼顧理論與實務，爰於第二項明定被告以外之人於
    偵查中向檢察官所為陳述，除顯有不可信之情況者外，得為
    證據。查證人即共同被告甲○○就被告乙○○犯行部分於偵
    查中之證述，業經具結在卷，有結文附卷可稽（見偵卷第88
    頁），且依筆錄之記載，並無不能自由陳述或其他非法、不
    當之取證情形，即無顯不可信之情況，本院審酌證人陳述時
    之情況，核無違法取證或其他瑕疵，認為以之作為證據亦屬
    適當；故依前揭刑事訴訟法第159條之1第2項、第159條之5
    第1項規定，均得作為證據。
  (三)又按除顯有不可信之情況外，公務員職務上製作之紀錄文書
    、證明文書；及從事業務之人於業務上或通常業務過程所須
    製作之紀錄文書、證明文書，得為證據，刑事訴訟法第一百
    五十九條之四第一款、第二款定有明文。查臺北市政府警察
    局96年7月5日北市鑑毒字第600號鑑驗通知書，為公務員職
    務上製作之證明文書，並無顯不可信之情況，依前開規定，
    均得為證據。
乙、實體事項：
  (一)上開於被告乙○○位於臺北市○○區○○街251巷13號1樓住
    處所扣得之毒品3包（總毛重2.83 公克，總淨重2.23公克）
    成分為何：
    被告乙○○因售出而交付予甲○○之「毒品」，經甲○○退
    還，復於被告乙○○處扣案送驗後，其中2包呈第四級毒品
    先驅原料麻黃素反應，其中1包呈第四級毒品先驅原料去甲
    麻黃素反應，有卷附臺北市政府警察局96 年7年5日北市鑑
    毒字第600號鑑驗通知書1紙（見偵卷第130頁）可證。
  (二)被告乙○○是否有將第四級毒品誤為第二級毒品而販賣給甲
    ○○之犯行：
  1.證人即共同被告甲○○於偵查中結證稱：我在96年6月26日
    或27日有向乙○○買過1次毒品，但乙○○的價錢5公克要
    15,000元太高，我先向乙○○拿了5公克的安非他命，錢還
    沒給乙○○，後來「空董」有貨，是5公克13,000元，我就
    跟「空董」買，並把貨退給乙○○等語（見偵卷第86、126
    頁）；嗣於原審交互詰問時雖改稱當天是去乙○○家借場地
    施用安非他命，與乙○○把各自的毒品拿出來比較好壞，問
    乙○○價格多少，我嫌太貴，所以沒有拿走毒品等語（見原
    審卷第220、221頁）；於本院上訴審亦稱當天只是去乙○○
    住處吸安非他命及向乙○○借一萬元向「空董」買安非他命
    ，並沒有向乙○○買安非他命，也沒有拿走安非他命等語，
    惟查：證人甲○○於原審另稱：「我確實是沒有跟他（指乙
    ○○）買，我應該算是『退還』給他，『我有把東西拿到我
    家裡之後』我覺得跟空董的比較起來比較貴，所以我又『退
    還』給乙○○」（見原審卷第221頁）等語，且於原審訊問
    時，又稱：「（問：你們當時殺價的過程為何？）我問他（
    指乙○○），他拿出來的東西多少我不知道，我問他多少錢
    ，他跟我說的價錢我忘記了，但是我有說太貴了，我說可不
    可以算剛好整數1萬，他說那個是他的成本價，不行。（問
    ：他有沒有說多少可以？）我記得是1萬5。」（見原審卷第
    229頁）、「（問：你是從乙○○那邊離開後馬上向空董買
    ？）是的。（問：離開的時候是否有帶走他給你的安非他命
    ？）如果沒有記錯應該是有帶走，帶走之後才還給他。（你
    何時還給他？）應該也是當天還給他，時間我記不清楚，我
    確定我有還給他」（見原審卷第231頁）、「（問：你跟他
    拿之後你又退還給他，他不會生氣？）因為價錢太貴了」等
    語（見原審卷第232頁）；被告乙○○前於警詢中亦供稱：
    當天甲○○跟我說要安非他命，我怕跟甲○○說安非他命是
    我的，甲○○就不會給我現金，所以我騙甲○○說那5公克
    是我向別人調來的，甲○○嫌金額太高、毒品太少，．．云
    云（見偵卷第26頁），於偵查中具結坦承證稱：那天是甲○
    ○到我家，並且在我家施用安非他命，他說要買，我就以五
    公克一萬元價錢要賣給他等語（見偵卷第八十九頁）；如被
    告乙○○所辯當時無意出售毒品，本可直接回絕，何須唯恐
    交易時未能取得現金價款，而向被告甲○○謊稱該毒品是以
    高價向他人調取？若證人甲○○當天未向被告乙○○購買扣
    案之毒品，雙方又何必就價格進行討價還價？如被告乙○○
    當天未曾與被告甲○○就扣案之毒品買賣達成合意，被告甲
    ○○如何能帶走被告乙○○之毒品？若被告乙○○未曾以出
    售之意思而交付毒品予被告甲○○，則被告甲○○又豈有再
    將該等毒品拿回乙○○住處「退還」之舉？足見被告乙○○
    見被告甲○○有意購買第二級毒品安非他命時，確有將之出
    售之意思甚明。
  2.被告乙○○另於偵查中證稱：「（問：你在96年6月27日有
    賣安非他命給甲○○？）沒有，他（指甲○○）原本要用1
    萬元跟我買5公克，但是我沒有賣，因為1萬元是我的成本」
    等語（見偵卷第112頁），相較於其與被告甲○○達成販賣
    合意之價格為5公克15,000元，顯係以高於販入成本之價格
    出售，縱其犯入時純為供己用，惟於出售時確有從中賺取買
    賣差價牟利之營利意圖。被告乙○○自遭警逮捕後至到庭審
    理時，始終供稱扣案之3包白色透明晶體為安非他命（見偵
    卷第24、90、112頁），證人即共同被告甲○○於原審審理
    時亦結證稱：「（問：你怎麼知道乙○○拿給你看的東西是
    安非他命？）我當場有試用，試用完我才問他價錢（用的時
    候你是否有辦法判斷是安非他命還是假貨？）他放在球裡面
    燒烤的情況不會變黑，才知道這個就是安非他命」等語（見
    原審卷第231頁），是被告乙○○、甲○○主觀上均以為該
    等白色透明晶體為安非他命而為交易，應屬非虛。據此，被
    告乙○○以5公克15,000元之價格與被告甲○○達成販賣第
    二級毒品安非他命之合意，但誤認第四級毒品先驅原料麻黃
    素2包及第四級毒品先驅原料去甲麻黃素1包為第二級毒品安
    非他命，而交付予甲○○之事實，堪以認定。
六、論罪科刑之法律：
  (一)按麻黃素、去甲麻黃素為同條項第4款所稱之第四級毒品。
    又按毒品危害防制條例第4條各項之販賣毒品罪，以行為人
    有營利之目的，而為販入或賣出毒品或二者兼備之行為者，
    為其構成要件，並不以販入後復行賣出為必要，亦不排斥於
    販入時同時存有供己施用之意圖，故若係本於營利之目的而
    販入毒品，縱未及賣出，或其於販入時併具有供己施用之意
    圖，均仍無解於販賣既遂罪之成立。至於實際上是否已經獲
    利，則非所問；必也始終無營利之意思，而以原價或低於原
    價有償讓與他人，方難謂為販賣行為，而僅得以轉讓罪論處
    （最高法院93年度臺上字第1651號判決要旨參照）。但如意
    圖營利而販入毒品後，第一次販賣與他人之行為，此乃接續
    原先販入之犯意而為，不論其出賣之行為屬既遂或未遂，應
    認基於單一犯意之接續行為，僅成立一販賣毒品罪（最高法
    院96年度臺上字第7456號判決要旨參照）。
  (二)次按刑法上犯罪之故意，祇須對於犯罪事實有所認識，有意
    使其發生或其發生不違背其本意，仍予以實施為已足，不以
    行為人主觀之認識與客觀事實兩相一致為必要，故行為人主
    觀上欲犯某罪，事實上卻犯他罪時，依刑罰責任論之主觀主
    義，首重行為人之主觀認識，應以行為人主觀犯意為其適用
    原則，必事實上所犯之他罪有利於行為人時，始例外依該他
    罪處斷。我國暫行新刑律第13條第3 項原亦有「犯罪之事實
    與犯人所知有異者，依下列處斷：所犯重於犯人所知或相等
    者，從其所知；所犯輕於犯人所知者，從其所犯」之規定。
    嗣現行刑法時，以此為法理所當然，乃未予明定，此有最高
    法院92年度臺上字1263號判決意旨可資參照。
  (三)本件被告乙○○經扣案之3包白色透明晶體，經檢驗後其中2
    包呈第四級毒品先驅原料麻黃素反應，其中1包呈第四級毒
    品先驅原料去甲麻黃素反應，已如前述；而毒品危害防制條
    例第4條第4項販賣第四級毒品罪之法定刑，顯較同條第2項
    販賣第二級毒品罪之法定刑為輕，被告乙○○主觀上誤認其
    所有之白色透明晶體係第二級毒品安非他命，而基於販賣第
    二級毒品之犯意著手實施犯罪，客觀上所為係販賣第四級毒
    品之犯行，依前述「所犯輕於犯人所知者，從其所犯」之法
    理，核其所為係犯販賣第四級毒品罪。縱買家甲○○尚未付
    款，且其後另覓得較低價之毒品而將該3包毒品退還予被告
    乙○○，仍無礙於被告乙○○販賣前揭毒品既遂之成立。起
    訴意旨雖認被告乙○○所為，係犯毒品危害防制條例第5條
    第4項之意圖販賣而持有第四級毒品罪，然經公訴蒞庭檢察
    官依檢察一體之原則，於社會基礎事實同一之前提下，於原
    審當庭變更起訴法條包含毒品危害防制條例第4條第4項之販
    賣第四級毒品罪，本院自毋須再變更起訴法條而審理之。至
    公訴蒞庭檢察官另認被告乙○○前揭行為亦涉犯毒品危害防
    制條例第4條第6項、第2項之販賣第二級毒品未遂罪，且與
    前揭販賣第四級毒品罪有想像競合犯之裁判上一罪關係，則
    容有誤會，附此敘明。
七、原審以被告乙○○罪證明確，而適用毒品危害防制條例第4
    條第4項、第19條第1項，刑法第11條、第38條第1項第1款、
    第2款，並審酌被告乙○○年輕力壯，竟不思投入正常經濟
    活動，明知施用毒品容易上癮而難以戒除，除個人身心飽受
    摧殘外，施用後輕則導致家庭破碎，重則為謀取毒品而淪為
    娼妓盜匪，足以腐蝕民心國基，竟為圖一己之利益，遽然販
    賣毒品，助長毒品之泛濫，對國家社會危害至深且鉅，且始
    終否認犯罪並飾詞卸責，未顯悔意，及其犯罪之手段、生活
    狀況、品行、智識程度等一切情狀，量處有期徒刑三年六月
    。復說明按毒品危害防制條例第2條第2項規定，毒品依其成
    癮性、濫用性及對社會危害性分為4級，並就製造、運輸、
    販賣、意圖販賣而持有、以非法方法使人施用、引誘他人施
    用及轉讓等不同品項毒品之行為，分別定其處罰。至施用或
    持有第三、四級毒品，因其可罰性較低，故予除罪化，僅就
    施用及持有第一、二級毒品科以刑罰。惟鑑於第三、四級毒
    品均係管制藥品，特於同條例第11條之1明定無正當理由，
    不得擅自持有；第18條第1項後段復規定查獲之第三、四級
    毒品，無正當理由而擅自持有者，沒入銷燬之。從而，依同
    條例第18條第1項後段應沒入銷燬之毒品，專指查獲之施用
    、持有第三、四級毒品而言；倘係查獲之製造、運輸、販賣
    、意圖販賣而持有、以非法方法使人施用、引誘他人施用或
    轉讓之第三、四級毒品，既屬同條例相關法條明文規定處罰
    之犯罪行為，即非該條項應沒入銷燬之範圍。又同條例第19
    條第1項所定「供犯罪所用或因犯罪所得之物」，係指犯第4
    條至第9條、第12條、第13條或第14條第1項、第2項之罪所
    用或所得之物，不包括毒品本身在內，自不得為第三、四級
    毒品之沒收依據。同條例對於查獲之製造、運輸、販賣、意
    圖販賣而持有、以非法方法使人施用、引誘他人施用及轉讓
    第三、四級毒品之沒收，並無特別規定，如其行為已構成犯
    罪，則該毒品即屬不受法律保護之違禁物，應回歸刑法之適
    用，依刑法第38條第1項第1款之規定沒收之。查扣案乙○○
    所有之白色透明晶體3包（總毛重2.83公克，總淨重2.23公
    克，各取0.01公克化驗，驗餘總淨重2.20公克），經檢驗後
    其中2包呈第四級毒品先驅原料麻黃素反應，其中1包呈第四
    級毒品先驅原料去甲麻黃素反應，皆為違禁物，均應依刑法
    第38條第1項第1款規定，宣告沒收。惟麻黃素外包裝袋2個
    、去甲麻黃素外包裝袋1個，係用於包裹毒品，防其裸露、
    潮濕、逸散，並便於攜帶，為供被告犯販賣第四級毒品罪所
    用之物，均應依毒品危害防制條例第19條第1項規定諭知沒
    收。另扣案分裝袋15個，非專供包裝毒品使用一途，尚可作
    為其他物品包裝之用，因尚未使用，只能視為預備供被告乙
    ○○販賣毒品犯罪之物，且經被告乙○○自承為其所有（見
    原審卷第272頁），均依刑法第38條第1項第2款規定宣告沒
    收。至被告乙○○販賣第四級毒品予被告甲○○，因被告甲
    ○○尚未付款，被告乙○○並未實際取得交易金額，即無從
    宣告沒收犯罪所得，併此敘明。其餘扣案物，查無其他證據
    足以證明與本案有關，自無庸予以宣告沒收。
八、經核原判決上開認事用法，洵無違誤，量刑亦屬妥適。被告
    上訴意旨以其與甲○○間僅只談論比較購買安非他命之價格
    而已，被告並無販賣之故意，縱如原判決所稱，然被告與甲
    ○○間就價格、數量等並未達成協議，亦僅及於陰謀或預備
    階段，未達著手等語。惟查：
  (一)被告乙○○賺取買賣差價牟利之營利意圖，以5公克15,000
    元之價格與被告甲○○達成販賣第二級毒品安非他命之合意
    ，且共同被告甲○○於當天亦有將毒品帶走，事後因覺太貴
    又退還給被告乙○○等情，已詳如前述，且共同被告甲○○
    於原審審理時亦證稱：「是的，我有要跟他買」、「（他原
    本要用多少錢賣你的？）一萬五，後來我殺到一萬元」、「
    （為什麼你要殺到一萬元？）因為我要向『空董』買的部分
    是一萬三千元，所以我希望可以比我向『空董』買的便宜」
    、「（你怎麼知道他拿給你看的東西是安非他命？）我當場
    有試用，結果我才問他價錢．．．」等語（見原審卷第二二
    三、二二四、二三○頁），是被告與甲○○主觀上顯均係認
    為上開毒品為第二級毒品安非他命，並就買賣安非他命之價
    錢、數量已有所協議，共同被告甲○○亦已將「第二級毒品
    」帶走，嗣雖因共同被告甲○○反悔價錢太貴而「退還」毒
    品，惟揆諸前開判例之見解，此仍無礙於被告販賣毒品既遂
    罪之成立。
  (二)而證據之取捨與證據之證明力如何，均屬事實審法院得自由
    裁量、判斷之職權，茍其此項裁量、判斷，並不悖乎通常一
    般人日常生活經驗之定則或論理法則，又於判決內論敘其何
    以作此判斷之心證理由者，即不得任意指摘其為違法。茲原
    判決已詳敘就卷內證據調查之結果，而為綜合判斷、取捨，
    其得心證的理由已說明甚詳，且所為論斷從形式上觀察，亦
    難認有違背經驗法則、論理法則，或有其他違背法令之情形
    ，自不容任意指為違法。被告提起上訴，仍執前開情詞而為
    爭執，砌詞指摘原判決不當，難認有理由，應予以駁回。
據上論斷，應依刑事訴訟法第368條，判決如主文。
本案經檢察官劉斐玲到庭執行職務。
中    華    民    國    97    年    9     月    30    日
                  刑事第十一庭審判長法  官  張連財
                                    法  官  楊照男
                                    法  官  吳啟民
以上正本證明與原本無異。
如不服本判決，應於收受送達後十日內向本院提出上訴書狀，其
未敘述上訴之理由者並得於提起上訴後十日內向本院補提理由書
（均須按他造當事人之人數附繕本）。
                                    書記官  鄒賢英
中    華    民    國    97    年    10    月    1     日
附錄本案論罪科刑法條：
毒品危害防制條例第4條
製造、運輸、販賣第一級毒品者，處死刑或無期徒刑；處無期徒
刑者，得併科新臺幣1千萬元以下罰金。
製造、運輸、販賣第二級毒品者，處無期徒刑或7 年以上有期徒
刑，得併科新臺幣7 百萬元以下罰金。
製造、運輸、販賣第三級毒品者，處5 年以上有期徒刑，得併科
新臺幣5百萬元以下罰金。
製造、運輸、販賣第四級毒品者，處3 年以上10年以下有期徒刑
，得併科新臺幣3百萬元以下罰金。
製造、運輸、販賣專供製造或施用毒品之器具者，處1 年以上7
年以下有期徒刑，得併科新臺幣1百萬元以下罰金。
前五項之未遂犯罰之。


司法院資訊處製作；財團法人民間司法改革基金會備份。
